【裁判字號】    99,訴,147
【裁判日期】    990622
【裁判案由】    給付借款
【裁判全文】
臺灣臺南地方法院民事判決               99年度訴字第147號
原      告  甲○○
被      告  乙○○
訴訟代理人  郁旭華律師
上列當事人間請求給付借款事件，經本院於民國99年6月8日言詞
辯論終結，判決如下：
    主  文
原告之訴駁回。
訴訟費用新台幣參萬玖仟壹佰貳拾元由原告負擔。
    事實及理由
一、原告主張：
（一）緣被告於民國95年6月1日向原告借款新台幣（下同）500
      萬元，按月息1％計付利息，每四個月支付一次，並簽發
      500萬元支票交原告收執，且以所簽發支票發票日為清償
      期，於96年6月間，該紙500萬元支票遭退票，被告才改簽
      發發票日為97年10月31日、票號TN0000000、票面金額150
      萬元；發票日為97年11月30日、票號TN0000000、票面金
      額150萬元；發票日為97年12月31 日、票號TN0000000、
      票面金額200萬元，合計金額共500 萬元之支票三紙（以
      下簡稱系爭三紙支票）交原告收執。惟借款屆期，經向被
      告追討，被告僅清償110萬元，尚有390萬元餘款未為支付
      ，利息亦僅支付三期，即置之不理，拒絕付款。為此，爰
      依消費借貸法律關係提起本件訴訟。
（二）爰聲明：
    1.被告應給付原告借款新台幣390萬元，即自支付命令送達
      翌日起至清償日止，按週年利率百分之五計算之利息。
    2.訴訟費用由被告負擔。
二、被告則以：
（一）被告固簽發系爭三紙支票交付原告，惟並非借款，而係原
      告投資傳寶光電股份有限公司（下稱傳寶光電公司）之投
      資款，被告簽發系爭三紙支票只是應原告要求而出具之出
      資證明而已，且原告允諾不會將支票提示兌領。原告主張
      系爭500萬元為借款，既為被告所否認，是依舉證責任分
      配法則，原告就其主張上開有利於己之事實，自應負舉證
      責任。然原告就其主張借款之事實，並未提出任何書證（
      例如借據）加以證明為真實，僅空言主張系爭500萬元為
      借款云云，遽難憑採。又原告雖提出系爭三紙支票並主張
      系爭三紙支票乃借款之憑證云云。惟支票簽發交付之原因
      關係甚多，不見得即為消費借貸關係，被告既否認兩造間
      有消費借貸關係存在，且否認系爭三紙支票係因向原告借
      貸而簽發交付，是以，系爭三紙支票仍不足以證明兩造間
      有消費借貸關係存在。
（二）爰聲明：
    1.原告之訴駁回。
    2.訴訟費用由原告負擔。
三、兩造不爭執之事實：
（一）原告於民國95年6月1日交付以「裕成達企業有限公司甲○
      ○」為發票人、票號AA0000000、付款人台灣銀行安南分
      行，面額新台幣伍佰萬元之支票一紙予被告，被告已提示
      兌領。
（二）被告於96年3月15日、96年7月5日、96年10月19日各交付
      新台幣20萬元予原告。
（三）被告交付以其本人為發票人、美商花旗銀行台南分行為付
      款人，發票日97年10月31日面額150萬元、97年11月30日
      面額150萬元、97年12月31日面額200萬元之支票三紙予原
      告，屆期均不獲兌現。
（四）被告於97年11月11日清償60萬元、97年12月31日再清償50
      萬元共110萬元予原告。
四、得心證之理由：
    本件原告主張其於95年6月1日交付以「裕成達企業有限公司
    甲○○」為發票人，面額新台幣500萬元之支票一紙予被告
    ，被告已提示兌領。被告則簽發同額支票交原告收執，且以
    所簽發支票發票日為清償期，嗣於96年6月間，該紙500萬元
    支票遭退票，被告又交付以其本人為發票人、美商花旗銀行
    台南分行為付款人，發票日97年10月31日面額150萬元、97
    年11月30日面額150萬元、97年12月31日面額200萬元之支票
    三紙予原告，屆期均不獲兌現。期間被告於96年3月15日、
    96年7月5日、96年10月19日各交付新台幣20萬元予原告。而
    被告於97年11月11日清償60萬元、97年12月31日再清償50萬
    元共110萬元予原告，迄今仍有390萬元未清償等情，業據原
    告提出系爭支票、退票理由書影本各三紙、銀行存摺影本4
    紙為憑，被告對此並不爭執，自堪信為真實。而被告雖不爭
    執曾交付系爭支票予原告等情，惟辯稱簽發系爭三紙本票係
    應原告要求而出具之出資證明，系爭500萬元款項係投資款
    ，並非借款，而96年間3次交付20萬元，係返還投資款，並
    非支付利息等語。則本件兩造之爭點應在於：原告主張兩造
    有500萬元之消費借貸契約，被告尚欠原告390萬元是否有理
    由？本院分述得心證之理由如下：
（一）按民事訴訟如係由原告主張權利者，應先由原告負舉證之
      責，若原告先不能舉證，以證實自己主張之事實為真實，
      則被告就其抗辯事實即令不能舉證，或其所舉證據尚有疵
      累，亦應駁回原告之請求；次按稱消費借貸者，於當事人
      間必本於借貸之意思合致，而有移轉金錢或其他代替物之
      所有權於他方之行為，始得當之。是以消費借貸，因交付
      金錢之原因多端，除有金錢之交付外，尚須本於借貸之意
      思而為交付，方克成立。倘當事人主張與他方有消費借貸
      關係存在者，自應就該借貸意思互相表示合致及借款業已
      交付之事實，均負舉證之責任，其僅證明有金錢之交付，
      未能證明借貸意思表示合致者，仍不能認為有該借貸關係
      存在；再按支票為文義證券及無因證券，支票上權利係依
      支票文義而發生，與其基礎之原因關係各自獨立，支票上
      權利之行使，不以其原因關係存在為前提，尚難因執有支
      票，即得證明其所主張之原因關係為存在（最高法院17年
      上字第917號判例意旨、最高法院著有98年度台上字第
      1045號裁判、最高法院90年度台上字第8號判決意旨、最
      高法院84年台上字第229號判決意旨足資參照）。準此，
      如當事人主張有金錢借貸關之係存在，須就其發生所須具
      備之權利發生要件即金錢之交付與借貸意思表示合致之事
      實，負舉證責任。
（二）又按稱消費借貸者，謂當事人一方移轉金錢或其他代替物
      之所有權於他方，而約定他方以種類、品質、數量相同之
      物返還之契約。民法第474條第1項定有明文。被告既否認
      其與原告間有消費借貸法律關係，原告對此有利於己之事
      實，應負舉證之責。經查：
    1.就系爭三紙支票500萬元之款項，原告未能提出任何借款
      之證明，則原告就兩造間對於被告負有以種類、品質、數
      量相同之物返還義務之約定，未盡其舉證之責。
    2.另被告則以該筆款項係投資款，原告係實際出資者，並提
      出以其名義記名之傳寶光電股份有限公司股票11紙，其中
      100萬股8張、10萬股3張，共830萬股（見本院卷第41頁-5
      1頁）為證。此外，證人丙○○即傳寶光電股份有限公司
      負責人亦證稱：（問：是否認識原告？）是，曾經去過原
      告家中一次，是被告帶我去的。（問：該次是為何事？）
      商量還錢的事，被告是我公司的合夥人，早期有一千多萬
      是被告投資的，後來才知道其中有5百萬是原告投資被告
      的。（問：此事是何人告知的？）是被告說的。我事後才
      知道。（問：此事是否向原告求證過？原告如何回應？）
      去原告家中有，當天被告說他的投資款中有500萬是原告
      的投資款，要求我們把500萬匯款還原告，原告要拿錢。
      （問：該500萬是原告借給被告？或是拿錢是參與投資？
      ）被告當時告訴我說他的部分錢是隱名合夥的，有給原告
      股利或股息，但都是交給被告處理（見本院卷第22-23 頁
      ）等語。而原告對上開證人丙○○之證言亦無意見。（問
      ：對證人之證述有何意見？）對證人所述沒有意見。證人
      很久前來過我家，被告開一張5百萬支票給我時，還不認
      識證人，也不知道他們在幹什麼，後來該支票還給被告，
      換成支付命令聲請狀上的三張支票，但支票又退票，證人
      是在第一張支票簽發，但被告無力兌現，簽發三張支票前
      認識的。證人來我家主要說叫我跟被告談，說錢拿去投資
      證人的公司等語（見本院卷第23頁）。綜據上開被告所提
      出之記名股票及證人之證言，僅足以證明被告確實出資而
      為傳寶光電公司之股東，而證人丙○○亦曾經被告告知原
      告為隱名合夥人。然被告所辯仍不足以證明兩造間之金錢
      往來，究竟係借款抑或投資款。惟本件原告依消費借貸請
      求被告返還借款，應由其就該借貸意思互相表示合致及借
      款業已交付之事實，負舉證之責任，已如前述，則被告就
      其抗辯事實即令不能舉證，或其所舉證據尚有疵累，亦應
      駁回原告之請求。
    3.又原告主張被告於96年3月15日、96年7月5日、96年10月
      19日各交付新台幣20萬元利息予原告，可證明系爭500萬
      元為借款等情，並據其提出銀行存摺影本2紙為憑（見本
      院卷第26、27頁），且為被告所不爭執，則被告匯款與原
      告乙節，自堪信為真實。惟被告雖不否認上開時日支付20
      萬元予原告之事實，然就上開款項則辯稱僅係投資股票款
      之返還，並非借款等語置辯。原告主張系爭借款雙方約定
      每四個月付息一次，本金為500萬元，利息為月息1％，四
      個月以20萬元計算云云。惟查，系爭借款既係95年6月1日
      貸予被告，依原告之主張，應於95年10月1日支付第1期利
      息，然被告卻係於96年3月15日，方才匯款20萬元予原告
      ，則原告主張20萬元之匯款為利息之支付，已非無疑。況
      且，交付金錢之原因多端，除有金錢之交付外，尚須本於
      借貸之意。被告既否認兩造間有消費借貸之意示表示合致
      ，縱使有金錢交付，仍不能認為有借貸關係存在。準此，
      原告上開匯款證明，並不足以為原告有利之證明。
    4.另原告主張其先後於98年7月23日、98年8月25日、98年11
      月5日傳送簡訊與被告，其簡訊內容分別為：「您說的話
      還有信用嗎？明天早上如果沒有回覆明天下午另外兩張支
      票，我會弄去銀行匯兌以後就法院見了」、「武慶先生今
      跟您聯絡是想說是否先付還幾十萬好應付家裡，不然我可
      能被迫到您公司待著或是到另外一個地方處理，我等候您
      好多次都是言而無信，我說真的對您不知還要等下去嗎」
      、「今天是給您最後一通電話，十一月九日就看您如何處
      理了，我無法再聽您一次一次延期，下面您準備收存證信
      函及告知您父親了，我的極限也給您快兩年了，真的無法
      再忍受。再見」等語，並提出簡訊之翻拍照片為證，然為
      原告所否認。經查，該三通簡訊係原告所撰擬，並無被告
      回應內容，是否業經傳送與被告，並非無疑；且觀其內容
      ，僅係質疑被告信用，催促其回應、還款而已，並無敘及
      借款等細節。則上開三通簡訊，實無法證明就兩造間消費
      借貸意思互相表示合致及借款業已交付之事實，原告此部
      分之主張自無足採。
    5.據上，本件實無從僅以原告交付系爭款項予被告之事實，
      遽認兩造間確有消費借貸關係之存在。此外，原告提出之
      匯款利息之存摺影本、簡訊等，均不足以證明兩造間有借
      款之合意及借款之交付，原告主張有消費借貸契約存在為
      無理由。因此，原告依消費借貸之法律關係請求命被告返
      還3,900,000元及法定遲延利息即無理由，應予駁回。
（三）綜上，原告並未舉證證明兩造間就該消費借貸意思互相表
      示合致及借款業已交付之事實。從而，原告依消費借貸法
      律上之關係請求被告給付原告3,900,000元，及法定遲延
      利息，即無理由，應予駁回。
五、綜上所述，原告既無法證明與被告間確有系爭消費借貸關係
    存在。從而，原告依據消費借貸之法律關係，請求被告返還
    借款3,900,000元，及自支付命令送達之日起至清償日止，
    按年息百分之5計算之利息，為無理由，不能准許。
六、本件為判決之基礎已臻明確，兩造其餘之陳述及所提其他證
    據，經本院斟酌後，認為均於判決之結果無影響，自無庸逐
    一論述，併此敘明。
七、結論：本件原告之訴為無理由，依民事訴訟法第78條、第87
    條第1項，判決如主文。
中    華    民    國    99    年    6     月    22    日
                  民事第二庭    法  官  張麗娟
以上正本係照原本作成。
如不服本判決，應於送達後廿日內，向本院提出上訴狀並表明上
訴理由，如於本判決宣示後送達前提起上訴者，應於判決送達後
廿日內補提上訴理由書（須附繕本）。
中    華    民    國    99    年    6     月    22    日
                                書記官  楊宗倫

司法院資訊處製作；財團法人民間司法改革基金會備份。
